臺灣高等法院臺中分院民事判決　九十三年度上易字第二六六號
　　　上　訴　人　甲○○
　　　　　　　　　丁○○
　　　　　　　　　丙○○
　　　被　上訴人　國立台灣大學
　　　法定代理人　乙○○
右當事人間請求拆屋還地事件，上訴人對於中華民國九十三年六月十七日臺灣南投地
方法院九十二年度訴字第五六九號第一審判決提起上訴，本院於九十三年十一月三日
言詞辯論終結，判決如左：
　　　主　　　文
上訴駁回。
第二審訴訟費用由上訴人負擔。
　　　事實及理由
一、本件上訴人均未於言詞辯論期日到場，核無民事訴訟法第三百八十六條各款所列
    情形，爰依被上訴人之聲請，由其一造辯論而為判決。
二、被上訴人起訴主張：上訴人丁○○就被上訴人管有坐落南投縣水里鄉○○段六二
    地號林地內（即原台大水里營林區第十五林班地第一三六號合作造林地，以下簡
    稱系爭土地）面積○．八七九公頃，與被上訴人訂有合作造林契約書，約定合作
    造林人對所承租之林地應妥加保護及撫育，第十條第四款並約定不得擅自設置工
    作物，對所承租之林地應維持正常林相，如有違背，任憑被上訴人隨時終止契約
    收回林地取消合作造林權利，然上訴人丁○○未經申准擅自將系爭土地交由上訴
    人丙○○、甲○○填土整地建築二層房屋（如原判決附圖所示Ｃ、C1、Ｄ、D1、
    Ｅ、E1，以下簡稱系爭房屋）使用。被上訴人發覺後，通知上訴人丁○○將系爭
    房屋拆除，土地恢復原狀，並同意其所請於一年內拆除，然屆期上訴人丁○○未
    履行，上訴人丁○○已違反合作造林契約，被上訴人依契約第十條第四、五款、
    第十五條及「國立台灣大學農學院實驗林管理處被墾地合作造林辦法」第十六條
    規定終止兩造間契約關係，並以起訴狀繕本送達上訴人丁○○為終止契約之意思
    表示，上訴人丁○○自負返還占用合作造林土地之義務，另上訴人丙○○、甲○
    ○對系爭土地無占有合法權源，應將系爭房屋拆除，並將房屋基地交還被上訴人
    ，為此本於租賃物及所有物返還請求權，求為命上訴人丁○○、丙○○、甲○○
    應將坐落南投縣水里鄉○○段六二號土地上，如原判決附圖所示Ｃ部分面積二三
    ．一三平方公尺、C1部分面積二九．○四平方公尺一樓鋼架造鐵皮屋、Ｄ部分面
    積三六．○○平方公尺、D1部分面積一九．四九平方公尺一、二樓鋼架造鐵皮屋
    、Ｅ部分面積一八．九九平方公尺、E1部分面積五．一三平方公尺一樓鐵架造無
    牆鐵皮屋拆除，並將占用土地返還被上訴人；上訴人丁○○應將如原判決附圖所
    示Ａ部分面積八七○七．七八平方公尺土地返還被上訴人之判決；並願供擔保宣
    告假執行（另承租人包月珍部分業於一審判決確定，茲不贅述）。上訴人則以：
    系爭房屋非上訴人丁○○、丙○○、甲○○所建，且係蓋在包月珍承租土地上，
    非上訴人丁○○承租土地上。上訴人甲○○係向丁○○承買而來，並非無權占有
    ，又上訴人等在系爭土地上加蓋工作物，為管理林木所必需，且其面積尚不及系
    爭土地總面積百分之一，情節並非重大，被上訴人不得終止契約；再者，本件被
    上訴人非所有人，不得請求返還系爭土地等語，資為抗辯。
三、原審為上訴人敗訴之判決，上訴人上訴聲明：原判決廢棄，被上訴人在第一審之
    訴及其假執行之聲請均駁回。被上訴人答辯之聲明：駁回上訴。
四、被上訴人主張系爭國有林地為被上訴人所管理（被上訴人國立台灣大學，其農學
    院實驗林管理處，嗣改名為生物資源暨農學院實驗林管理處，均屬被上訴人轄下
    分支機構），上訴人丁○○承租占用如原判決附圖所示Ａ部分（承租面積較大，
    實際占用面積較小），丁○○再提供予上訴人丙○○、甲○○興建系爭房屋，如
    原判決附圖所示Ｃ部分面積二三．一三平方公尺、C1部分面積二九．○四平方公
    尺一樓鋼架造鐵皮屋、Ｄ部分面積三六．○○平方公尺、D1部分面積一九．四九
    平方公尺一、二樓鋼架造鐵皮屋、Ｅ部分面積一八．九九平方公尺、E1部分面積
    五．一三平方公尺一樓鐵架造無牆鐵皮屋，供伊三人共同使用之事實，業據其提
    出土地登記謄本一件、被上訴人農學院實驗林管理處與墾民合作造林契約書二件
    、現場照片影本二張、丁○○陳情書、村長證明書、土地耕作權及地上物讓渡契
    約書各一件為證，且經原法院囑託南投縣水里地政事務所，派員會同勘驗現場並
    測量無訛，分別製有勘驗筆錄及複丈成果圖在卷可憑，自堪信為真實。
五、本件爭點在於系爭房屋有無使用丁○○承租土地？系爭房屋由何人建造？上訴人
    丁○○、丙○○、甲○○對系爭房屋有無處分權及被上訴人終止租約是否合法？
    經查前開測量結果，系爭房屋確有使用上訴人丁○○承租之系爭土地中如原判決
    附圖所示Ｃ、Ｄ、Ｅ部分，亦有使用包月珍承租部分，如原判決附圖所示C1、D1
　　、E1部分，此經證人即南投縣水里地政事務所人員何誌憲於原審到庭具結屬實（
　　見原審卷第一○四、一一七頁），上訴人丁○○等人所蓋系爭房屋既經該地政事
　　務所測量人員分別於原法院九十一年度投簡字第四○四號案審理中之九十一年十
　　二月十三、二十五日，及本件原審九十二年十月三十、三十一日、同年十一月十
　　二日數次測量無誤，有各該土地複丈成果圖一件附卷可稽，該測量之準確性，自
　　可採信。而系爭建物係由上訴人丙○○、甲○○合建，並由上訴人丁○○、丙○
    ○、甲○○共同使用，渠等均有處分權，茲說明如下：
  上訴人丁○○、丙○○、甲○○雖否認系爭房屋為伊等所建，惟上訴人丁○○於
    原法院九十二年十月三十一日勘驗現場時稱系爭房屋是上訴人甲○○蓋的；於九
    十三年四月六日言詞辯論時稱：「我是買包月珍的土地，再賣給甲○○蓋房子」
　　（見原審卷第四六頁第四行以下、第一○四頁第十七行），並提出伊與甲○○訂
　　立之「土地耕作權及地上物讓渡契約書」為憑。
  另案即原法院九十一年度投簡字第四○四號案審理時，上訴人甲○○稱：「系爭
    建物是丁○○的兒子（即丙○○）蓋的，房屋目前是我跟丁○○及其家人一起使
    用，丁○○要我幫忙農事，部分由我收成」；上訴人丁○○稱：「系爭房屋是我
    兒子（即丙○○）蓋的，地震後我兒子蓋給我住的」（見該案卷九十二年二月二
    十五日言詞辯論筆錄）；上訴人丁○○稱：「（問：系爭房屋是誰出資蓋的？）
    房屋材料錢是甲○○，工人的工資是我兒子（丙○○）出的」；甲○○又稱：「
    房屋材料錢我有出資百分之五十以上約一百多萬元」（見該案卷九十二年四月一
    日言詞辯論筆錄）等語。上訴人丁○○於伊提出之陳情書中表明：「由於九二一
    地震舊宅破損，又經二次颱風摧殘，實不堪用，特於台大實驗林承租地（龜頭段
    十五林班，地號：一三六）搭蓋鐵皮屋居住」等語，並附村長證明書請求緩拆（
    見原審卷第一三五頁以下）。
  綜上所述，系爭房屋係上訴人丙○○、甲○○合資興建，應足認定。參以該屋係
    蓋給伊二人及上訴人丁○○共同使用，丁○○並對外以房屋所有人自居等情節觀
    之，應可認系爭房屋，除丙○○、甲○○外，丁○○亦同有處分權。
六、依被上訴人與上訴人丁○○所訂合作造林契約書第十條第四、五款規定，甲方（
    即上訴人丁○○）如有「擅自設置工作物情節重大」或「其他違反契約規定」之
    情事，乙方（即被上訴人）得終止契約。而「其他違反契約規定」情事，依同契
    約第十五條規定：「本契約係依照『國立臺灣大學農學院實驗林管理處被墾地合
    作造林辦法』訂定，故甲乙雙方之關係，除應受本契約之規範外並受該辦法及其
    他相關規定拘束」，適用該辦法第十六條：「合作造林人應負左列各款之義務：
    六防止誤伐盜伐，及報請取締冒認侵墾」、第十九條：「合作造林人如無意經營
    其已與本處訂約之合作造林地時，可申請本處核准其權利轉讓他人，但本處得優
    先補償林木費用收回之」規定結果，上訴人丁○○與丙○○、甲○○在系爭土地
    上擅自整地建屋，均屬違反上開契約約定之違約行為，被上訴人以起訴狀繕本送
    達上訴人丁○○即九十二年九月二十四日終止雙方契約關係，於法有據。
七、上訴人甲○○雖辯稱依土地耕作權及地上物讓渡契約書記載，伊使用系爭土地，
    係向丁○○承買而來，並非無權占用云云。然查，上訴人丁○○與被上訴人間就
    系爭土地所成立合作造林契約關係，業經終止，上訴人丁○○就系爭土地已無使
    用權源。上訴人甲○○基於與丁○○原存在於契約上權利，主張占用系爭土地係
    向上訴人丁○○承買而來云云，丁○○既係無權占有，上訴人與丁○○買賣又非
　　經被上訴人同意自無足論。從而原審判決准被上訴人依民法第七百六十七條物上
　　請求權規定命上訴人拆屋還地，自屬適法。
八、被上訴人與上訴人丁○○所訂合作造林契約書以造林為目的，其第十條第四款約
    定「擅自設置工作物或傾倒廢棄物情節重大者」，被上訴人得終止契約，並收回
    其土地及地上物，即合作造林人未經被上訴人同意，自行在林地設置工作物亦所
    不許，況上訴人丁○○係逕行將林地轉讓提供他人作建造房屋使用，且於被上訴
    人發覺後命其恢復原狀，竟陳稱其係因九二一地震無屋可居而蓋建，而陳情寬限
    一年內拆除，然屆期未履行，且係逕行轉讓予上訴人甲○○共同建造房屋，自屬
    情節重大之違約。另依合作契約書第十條第五款規定「其他違反本契約之規定者
    」被上訴人亦得終止契約，而不論情節如何，而於第十五條約定本契約係依照「
    國立台灣大學農學院實驗林管理處被墾地合作造林辦法」訂定，故甲乙雙方之關
    係，除應受本契約之規範外，並受該辦法及其他相關規定拘束。查作為契約書附
    件之上開合作造林辦法第十九條約定：「合作造林人如無意經營其已與本處訂約
    之合作造林地時，可申請本處核准其權利轉讓他人：：」（見原審卷第二三頁）
    ，上訴人丁○○逕自轉讓，自屬違約，被上訴人無論上訴人丁○○違約情節是否
    重大，依法均得終止雙方契約關係。是上訴人辯稱其情節並非重大，上訴人不得
    終止契約云云，亦無可採。
九、按「非法人之團體，設有代表人或管理人者，有當事人能力」民事訴訟法第四十
    條第三項定有明文。又「國家財產撥給各地國家機關使用者，名義上雖仍為國有
    ，實際上即為使用機關行使所有人之權利，對於是類財產，向准由管領機關起訴
    ，代國家主張所有人之權利」（最高法院五十一年度台上字第二六八○號判例參
    照）。被上訴人所管系爭原國有土地，係民國三十八年由台灣省政府先後以三八
    漁府技字第一九○四號代電及三八已感府錄技字第三一五四二號代電，將其接管
    日據時代東京帝國大學附屬台灣演習林地撥交台大經營利用，並設「國立台灣大
　　學農學院實驗林管理處」教學、實習、試驗、研究及示範經營為宗旨，其組織規
　　程並經考試院備案核准，有上開函件及組織規程可稽，係設有管理人，並有一定
　　之名稱及事務所，並有一定之目的及獨立財產，依法有當事人能力，是被上訴人
　　本於民法第七百六十七條及租賃物返還請求權而為請求，於法有據，上訴人抗辯
　　被上訴人非系爭土地所有人，不得請求返還系爭土地，即無可採。
十、綜上所述，本件被上訴人主張上訴人為無權占有為可採，上訴人所辯均為無可取
    。被上訴人依租賃物返還請求權，請求上訴人丁○○返還系爭如原判決附圖所示
    Ａ部分面積八七○七．七八平方公尺土地予被上訴人；及依所有物返還請求權，
    請求上訴人丁○○、丙○○、甲○○應將系爭土地上，如原判決附圖所示Ｃ部分
    面積二三．一三平方公尺；C1部分面積二九．○四平方公尺一樓鋼架造鐵皮屋；
    Ｄ部分面積三六．○○平方公尺、D1部分面積一九．四九平方公尺一、二樓鋼架
    造鐵皮屋；Ｅ部分面積一八．九九平方公尺、E1部分面積五．一三平方公尺一樓
    鐵架造無牆鐵皮屋拆除，並將占用土地返還被上訴人，為有理由，應予准許。是
    則原審判命上訴人拆屋還地，於法並無不合。上訴意旨指摘原判決不當，求予廢
    棄改判，為無理由，應予駁回其上訴。
十一、據上論結，本件上訴為無理由，依民事訴訟法第三百八十五條第一項前段、第四
　　百四十九條第一項、第七十八條、第八十五條第一項前段，判決如主文。
中　　　華　　　民　　　國　　九十三　　年　　 十一　　 月　　 十七　　 日
~B1民事第一庭審判長法　官　林陳松
~B2　　　　　　　　法　官　李寶堂
~B3　　　　　　　　法　官　王重吉
右為正本係照原本作成。
不得上訴。
~B 　 　　　　　　書記官　顏子良
中　　　華　　　民　　　國　　九十三　　年　　 十一　　 月　　 十八　　 日
                                                                        Ｂ
